【裁判字號】    99,交聲,1091
【裁判日期】    990607
【裁判案由】    聲明異議
【裁判全文】
臺灣高雄地方法院交通事件裁定        99年度交聲字第1091號
異  議  人  甲○○
即受處分人
上列受處分人因聲明異議案件，對於高雄市政府交通局民國99年
4 月6 日所為之處分（原處分：高市交裁字第裁32-B00000000號
），聲明異議，本院裁定如下：
    主  文
原處分撤銷。
甲○○汽車駕駛人，駕駛汽車經測試檢定酒精濃度超過規定標準
，吊扣小型車普通駕駛執照拾貳個月，並應接受道路交通安全講
習。
    理  由
一、原處分意旨略以：異議人即受處分人甲○○於民國97年8 月
    20日下午6 時50分許，酒後駕駛車牌號碼GD-1598 號之自用
    小客車，行經高雄市前鎮區○○○路與一心一路路口時，因
    有「汽車駕駛人酒精濃度超過規定標準（0.55以上）」之違
    規行為，為警開單舉發。嗣原處分機關亦認前述違規事實明
    確，乃依道路交通管理處罰條例第35條第1 項第1 款規定，
    裁處罰鍰新臺幣（下同）49,500元，吊扣普通大貨車駕駛執
    照12個月，施以道安講習等語。
二、異議意旨略以：異議人對於上揭時、地，因酒後駕駛自用小
    客車之違規事實並未爭執，惟以異議人係駕駛自小客車違規
    ，原處分機關卻吊扣異議人之普通大貨車駕駛執照，影響異
    議人生計，爰依法聲明異議等語。
三、本件異議人酒後駕車之違規行為單一，而罰鍰、吊扣駕駛執
    照及施以道路交通安全講習等法律效果（處罰效果）與違規
    行為之存否俱無從分離，且聲明異議係由法院審查受處分人
    所涉之違規事實是否成立，及原處分所適用之法條是否正確
    、裁罰是否適當，是以異議人雖僅就罰鍰、吊扣駕駛執照部
    分聲明異議，惟為貫徹司法審查作用，並避免法院嗣認定駕
    駛人並無交通違規行為，惟駕駛人卻已遭原處分機關裁處施
    以道路交通安全講習確定之不合理現象，本院亦應就施以道
    路交通安全講習法律效果予以審理，且於對原處分失當時，
    應自為處分，並就罰鍰、吊照及安全講習等處罰效果，宜為
    一併重新諭知（臺灣高等法院所屬法院98年法律座談會刑事
    類提案第23號研討結果意旨參照），合先指明。
四、按汽車駕駛人，駕駛汽車經測試檢定，酒精濃度超過規定標
    準者，處15,000元以上60,000元以下罰鍰，並當場移置保管
    其車輛及吊扣其駕駛執照1 年；汽車駕駛人，有第35條第1
    項規定之情形，應接受道路交通安全講習，道路交通管理處
    罰條例第35條第1 項第1 款、第24條第1 項第2 款固分別定
    有明文。惟一行為同時觸犯刑事法律及違反行政法上義務規
    定者，依刑事法律處罰之。但其行為應處以其他種類行政罰
    或得沒入之物而未經法院宣告沒收者，亦得裁處之。前項行
    為如經不起訴處分或為無罪、免訴、不受理、不付審理之裁
    判確定者，得依違反行政法上義務規定裁處之，行政罰法第
    26條規定甚明。其立法意旨在於，刑罰與行政罰同屬對不法
    行為之制裁，而刑罰之懲罰作用較強，故一行為同時觸犯刑
    事法律及違反行政法上義務規定時，依刑事法律處罰，即足
    資警惕，實無為一事二罰再處行政罰之必要，且刑事法律處
    罰，由法院依法定程序為之，較符合正當法律程序，應予優
    先適用。準此，如刑事法律處罰與行政處罰之處罰目的、方
    式均相同，而依刑事法律處罰，即足資警惕時，即無再為行
    政處罰之必要。但罰鍰以外之沒入或其他種類行政罰，因兼
    具維護公共秩序之作用，為達行政目的，行政機關仍得併與
    裁處。
五、經查：
  (一)異議人於97年8 月20日下午6 時50分許，酒後駕駛車牌號碼
    GD-1598 號之自用小客車，行經高雄市前鎮區○○○路與一
    心一路路口時，經警對異議人施以酒測，結果異議人呼氣中
    酒精濃度每公升0.85毫克，而予以舉發，並由原處分機關即
    高雄市政府交通局於99年4 月6 日以異議人違反道路交通管
    理處罰條例第35條第1 項第1 款等規定為由，裁處罰鍰49,5
    00元，吊扣普通大貨車駕駛執照12個月，並施以道安講習，
    有高雄市政府交通局高市交裁字第裁32-B00000000號號違反
    道路交通管理事件裁決書、高雄市政府警察局舉發違反道路
    交通管理事件通知單，及酒測單各1 紙在卷可稽，是異議人
    於上開時、地有汽車駕駛人，駕駛汽車經測試檢定酒精濃度
    超過規定標準之違規事實，應堪認定。
  (二)惟按道路交通管理處罰條例第68條於94年12月14日修正公布
    ，並於95年3 月1 日施行，而修正前規定：「汽車駕駛人，
    因違反本條例及道路交通安全規則之規定，受吊扣或吊銷駕
    駛執照處分時，吊扣或吊銷其持有各級車類之駕駛執照」，
    修正後規定：「汽車駕駛人，因違反本條例及道路交通安全
    規則之規定，受吊銷駕駛執照處分時，吊銷其持有各級車類
    之駕駛執照」。觀其修法意旨，係以「原條文將違規駕駛人
    所持有之各級車類駕駛執照一併吊扣或吊銷，失之過酷，影
    響人民工作及生活甚鉅」為由，而刪除吊扣駕駛人駕駛執照
    時，應吊扣駕駛人持有各級車類駕駛執照之規定，故於修正
    後，於吊扣駕駛執照處分時，自不應再吊扣其持有各級車類
    之駕駛執照，而僅得吊扣違規或違法當時所駕駛車種之駕駛
    執照。再者，行政行為，採取之方法所造成之損害不得與欲
    達成目的之利益顯失均衡，行政程序法第7 條第3 款定有明
    文及行政罰法第18條規定意旨可資參照。職是，本件異議人
    於前述違規之際所駕駛既為自用一般小客車，故依法應僅得
    吊扣異議人違規時所駕駛該級車類之駕駛執照即小型車普通
    駕駛執照（至於實際執行面，可由交通主管機關於普通大貨
    車駕駛執照上或電腦檔存資料，註記吊扣小型車普通駕照，
    而為限制車類級別之駕駛資格，臺灣高等法院所屬法院98年
    法律座談會刑事類提案第20號、23號研討結果意旨參照）。
    原處分機關未見及此，逕予吊扣異議人所持有之普通大貨車
    駕駛執照12個月（裁決書上未載明吊扣之駕駛執照種類，惟
    經本院向原處分機關詢問，原處分機關回覆係欲吊扣異議人
    之普通大貨車駕駛執照12個月，有本院公務電話記錄1 紙附
    卷足參），此舉顯然不當剝奪異議人駕駛普通大貨車之權利
    ，對異議人權益侵害甚鉅，亦與現行道路交通管理處罰條例
    第68條規定有悖，自非適法。又道路交通管理處罰條例第68
    條之規定固於99年5 月5 日修正公布，然施行日期另由行政
    院以命令定之，目前尚未施行，併予敘明。
  (三)又原處分機關因異議人有上開違規行為，違反行政法上義務
    規定，而依道路交通管理處罰條例第35條第1 項第1 款及違
    反道路交通管理事件統一裁罰基準表所為之裁罰規定，裁處
    異議人罰鍰49,500元部分，因異議人就上開同一之違規行為
    ，已經本院97年度審交簡字第3165號判決，判處有期徒刑3
    月，異議人並已於98年1 月19日易科罰金執行完畢，此亦有
    卷附上開判決書1 份及臺灣高雄地方法院檢察署自行收納款
    項統一收據1 紙可證，是揆諸前揭法律意旨，原處分機關又
    再裁處異議人罰鍰49,500元，自有違一事不二罰之原則，於
    法亦有未合。至另裁處異議人應參加道路安全講習部分，係
    為達成遏止酒後駕車之不法行為，維護道路交通用路權人之
    安全法益等行政目的所必要之其他種類行政罰，依行政罰法
    第26條第1 項但書之規定，原處分機關仍得裁處，並未違反
    「一事不二罰」之規定，故此部分之裁處尚無違誤。
六、綜上所述，原處分機關對異議人裁處應接受道路交通安全講
    習部分，固依法有據。然原處分機關對異議人裁處罰鍰49,5
    00元，及吊扣異議人普通大貨車駕駛執照12個月部分，既有
    上開未洽之處，是異議人此部分異議，非無理由。而異議人
    就罰鍰及參加道路交通安全講習部分，雖未言明提起異議，
    然依前揭法條意旨之說明，此部分與其交通違規行為是否存
    在既無從分離，自應由本院將原處分全部撤銷，另為裁定如
    主文第2 項所示，以資適法。
據上論斷，應依道路交通案件處理辦法第20條前段，道路交通管
理處罰條例第35條第1 項第1 款、第24條第1 項第2 款，裁定如
主文。
中    華    民    國    99    年    6     月     7    日
                        交通法庭  法  官 林裕凱
以上正本證明與原本無異。
如不服本裁定，應於收受送達後5 日內向本院提出抗告狀。
中    華    民    國    99    年    6     月    8     日
                                  書記官 陳仙宜

司法院資訊處製作；財團法人民間司法改革基金會備份。
